臺灣臺北地方法院民事判決　　　　　　　 93年度訴字第775號
原　　　告　乙○○
訴訟代理人　邱六郎律師
複代理人　　丙○○
被　　　告　甲○○
上列當事人間請求分割共有物事件，本院於中華民國93年12月23
日言詞辯論終結，判決如下：
    主      文
兩造共有如附表所示二十一筆土地應分割如附圖所示：如附圖一
所示二五之一、一五八、一四三、一四三之二、一四四、二三之
八、一五八之五、二三之六、二三之二、一五四之一、二三之三
、二三之九、一五八之四、二三之五、一四三之一號，面積各如
附表所示編號一、二、四、五、六、九、十一、十三、十四、十
五、十六、十七、十八、二一土地，及如附圖二所示五八、六０
號、面積各如附表所示編號十九、二０土地分歸原告取得；如附
圖一所示二四、一四八之一、一五六、一五五、二三之六號，面
積各如附表所示編號三、七、八、十、十二土地分歸被告取得。
原告應給付被告新台幣陸拾陸萬捌仟捌佰拾元。
訴訟費用由被告負擔二分之一，餘由原告負擔。
    事實及理由
一原告起訴主張：如附表一所示二十一筆土地（下稱系爭土地）
  為兩造共有，應有部分各二分之一，系爭土地並無不能分割之
  協議，依其使用之目的又非不能分割，且系爭土地位置相互毗
  鄰，各共有人於系爭土地之應有部分均屬相同，應可予以合併
  分割，惟原告屢次請求被告分割均無法達成協議，爰依民法第
  821 條提起本件訴訟等情。並聲明：(一)兩造共有之如附表一所
  示二十一筆土地准予合併分割。(二)其分割方法：如附表所示編
  號1 、2 、3 、4 、5 、6 、7 、21號土地分歸原告取得，如
  附表所示編號8 、9 、10、11、12、13、14、15、16、17、18
  、19、20土地分歸被告取得所有。
二被告則以：系爭土地是兩造繼承而得，理應就坡地、林地、旱
  地、田地平均分割，不可由原告自行選擇。坐落台北縣石碇鄉
  ○○○段十股寮小段24號土地上門牌號碼台北縣石碇鄉格頭村
  十股寮5 號房屋，係被告於民國67年間原房屋部分倒塌後在原
  址重新興建及整修，未辦理保存登記，目前由被告及母親居住
  ，另同小段23-5號土地為水源地，故被告認上開二筆土地應歸
  被告取得，被告認如附表所示編號3 、7 、8 、10、12、13、
  16、17、18、19、20土地分歸被告取得等語，資為抗辯。並聲
  明：原告之訴駁回。
三原告主張系爭土地為兩造所共有，應有部分各二分之一，系爭
  土地並無不能分割之協議，惟兩造無法協議分割系爭土地等事
  實，業據提出土地登記謄本、調解不成立證明書為證（見本院
  卷第10至31頁），復為被告所不爭執，堪信為真實。
四按「各共有人得隨時請求分割共有物。但因物之使用目的不能
  分割或契約訂有不分割之期限者，不在此限。」、「共有物之
  分割，依共有人協議之方法行之。分割之方法，不能協議決定
  者，法院得因任何共有人之聲請，命為左列之分配：一以原物
  分配於各共有人。二變賣共有物，以價金分配於各共有人。以
  原物為分配時，如共有人中，有不能按其應有部分受分配者，
  得以金錢補償之。」民法第823 條第1 項、民法第824 條分別
  定有明文。次按共有物分割方法，法院應斟酌當事人之聲明、
  共有物之性質、經濟效用及全體共有人之利益等公平決之，不
  受當事人主張之拘束。又以原物分配於各共有人時，除應顧及
  均衡之原則外，並須就各共有人應分得之範圍，例如面積多寡
  、交通、位置等等，予以確定（最高法院55年度台上字第1982
  號判例參照）。第按法院裁判分割共有物，除應斟酌各共有人
  之利害關係，及共有物之性質外，尚應斟酌共有物之價格，倘
  共有人中有不能按其應有部分受分配，或所受分配之不動產，
  其價格不相當時，法院非不得命以金錢補償之。又關於共有物
  之分割，如依原物之數量按其應有部分之比例分配，價值顯不
  相當者，依其價值按其應有部分比例分配，仍不失為以原物分
  配於各共有人，否則不顧慮經濟上之價值，一概按其應有部分
  核算之原物數量分配者，將顯失公平，惟依其價值按應有部分
  比例分配原物，如有害經濟上之利用價值者，應認有民法第82
  4 條第3 項之共有人中有不能按其應有部分受分配之情形，得
  以金錢補償之。最高法院分別著有57年台上字第2117號、63年
  台上字第2680號判例可參。查本件系爭土地之共有人並無不能
  分割之協議，依系爭土地之使用目的，又非不能分割，且系爭
  土地位置相互毗鄰，各共有人於系爭土地之應有部分均相同，
  而兩造均同意合併分割，是原告訴請就系爭土地合併裁判分割
  ，即無不合，應予准許。茲就分割方法審酌如下：
  (一)查坐落台北縣石碇鄉○○○段十股寮小段24、148-1 號土地
    南側部分上有門牌號碼台北縣石碇鄉格頭村十股寮5 號房屋
    ，為一層水泥磚造建物，上開房屋北側有三公尺寬產業道路
    自西南向東北方行經同小段154-1 號土地，與148-1 號土地
    相鄰之同小段155 、156 、23-2、23-5號土地有部分被告種
    植之菜園，同小段158 、25-1號土地雜草叢生，又同小段15
    8 、23-5、158-4 、23-8、158-5 號土地南側雖面臨北宜路
    （台九線），惟均屬往南昇高之陡坡無法通行，與23-5號土
    地相鄰之23-9號土地則為北宜路道路用地，另同小段154-1
    、23-3號土地均屬閒置，154-1 號土地並有三座高氏祖先墳
    墓，同小段148-1 號土地自前揭三公尺寬產業道路以北為往
    北下降之陡坡，其上為雜生樹林，與148-1 號土地北側接續
    相鄰之同小段144 、143-2 、143 號土地，亦均屬往北下降
    之陡坡，其上亦為雜生樹林，另143-2 號及143 號間之同小
    段143-1 號土地則為台北縣第47號縣道。再者，坐落台北縣
    石碇鄉○○○段崙尾寮小段58、60號土地均屬平地，其上為
    野生樹木雜草，58號土地與產業道路相鄰邊有小水溝等情，
    經本院至現場勘驗無誤，製有勘驗筆錄及台北縣新店地政事
    務所製作之複丈成果圖可稽（見本院卷第78至83頁），並經
    原告提出現場照片足憑（見本院卷第95至104 頁）。
  (二)本件原告就其自58年起離家在外發展，目前並未使用系爭土
    地乙節並不爭執，被告目前與兩造之母居住在前述坐落台北
    縣石碇鄉○○○段十股寮小段24、148-1 號土地上之台北縣
    石碇鄉格頭村十股寮5 號房屋，並於鄰近之同小段155 、15
    6 號土地種植農作物，則考量土地實際使用現狀，同小段24
    、148-1 、155 、156 號土地應分由被告所有，較為允當。
    又同小段23-6號土地緊鄰155 、156 號土地，與上開土地分
    歸被告所有後，被告分得土地南側將較為平整，亦屬妥適。
    其次，24、14 8-1、154-1 號土地位於三公尺寬之產業道路
    旁，交通較為便利，經濟價值亦較高，其中24、148-1 號土
    地既分屬被告所有，則154-1 土地應歸由原告所有，始符公
    平。再者，系爭土地經本院依原告聲請送環球不動產鑑定有
    限公司鑑定結果，價值共計12,234,010元，原告所分得上述
    五筆土地，價值合計5,78 2, 590 元（3,611,850 ＋1,652,
    430 ＋79,560＋387,660 ＋51,090=5,782,590），已達系爭
    筆土地總價值之百分之四十七，是其餘同小段25-1、158 、
    143 、143-2 、144 、23-8、158-5 、23-2、154-1 、23-3
    、23-9、158- 4、23-5、143-1 號土地及坐落台北縣石碇鄉
    ○○○段崙尾寮小段58、60號土地等十六筆土地，應分歸原
    告所有。被告雖辯稱其所需水源係來自與坐落台北縣石碇鄉
    ○○○段十股寮小段23-5號土地相鄰之他人所有同小段157
    號土地，故23 -5 號土地應歸其所有，然原告已陳明23-5號
    土地如分其所有，其同意被告可繼續使用水源，且倘同小段
    23-5號土地分歸被告所有，原告分得之同小段25-1、158 號
    土地將與其餘分得之同小段158-4 、23-2、154-1 、23-3、
    158-5 、23-8號土地隔開，將不利於原告就土地之整體利用
    ，是23-5號土地分由原告取得，尚無不合。
  (三)本院斟酌兩造之主張、前述系爭土地現況、整體經濟利益與
    分割後之效益等一切情狀，認如附圖一所示25-1、158 、14
    3 、143-2 、144 、23-8、158-5 、154-1 、23-2、23-3、
    23-9、158-4 、23-5、143-1 號及如附圖二所示58、60號，
    面積共16,239平方公尺土地由原告單獨所有，如附圖一所示
    24、148-1 、155 、156 、23-6號，面積5964平方公尺土地
    由被告單獨所有。惟原告分得土地價值6,451,420 元，被告
    分得土地價值5,782, 590元，此有環球不動產鑑定有限公司
    93 年10 月22日93環鑑字第8086號函檢附鑑定書可佐，則原
    告所分得之土地價值較被告分得土地價值高668,830 元，原
    告應以金錢補償被告。
五綜上所述，原告請求裁判分割兩造共有之如附表所示系爭二十
  一筆土地，為有理由，應准為原物分割，至其分割方法為如附
  圖一所示25-1、158 、143 、143-2 、144 、23-8、158-5 、
  154-1 、23-2、23-3、23-9、158-4 、23 -5 、143-1 號土地
  及如附圖二所示58、60號土地分歸原告單獨所有，如附圖一所
  示24、148-1 、155 、156 、23-2號土地分歸被告單獨所有，
  又原告分得土地價值高於被告分得土地，原告應予補償668,83
  0元。
六又本件事證已臻明確，兩造其餘攻擊防禦方法及未經援用之證
  據，經本院斟酌後，認為均不足以影響本判決之結果，爰不一
  一論述，併此敘明。
七末按兩造就共有物分割方法不能達成協議時，固得由原告起訴
  請求裁判分割，然原告主張之分割方法，僅供法院參考，就該
  部分並不生其訴有無理由之問題，況縱法院認原告請求分割共
  有物為有理由，依法定方法分割，然依民法第825 條規定，分
  割後各共有人間就他共有人分得部分係互負擔保責任，即該判
  決尚非片面命被告負義務；遑論兩造主張不同之分割方法，以
  致不能達成協議，無寧為其等伸張或防衛權利所必要，如僅因
  法院准原告分割共有物之請求，即命被告應負擔全部訴訟費用
  ，不免失衡，爰依民事訴訟第80條之1 規定，即應由原告負擔
  二分之一，始符公平。
據上論結，原告之訴為有理由，依民事訴訟法第78條、第80條之
1，判決如主文。
中　　華　　民　　國　　94　　年　　1 　　月　　13　　日
                  民事第四庭法  官  劉又菁
以上為正本係照原本作成
如對本判決上訴，須於判決送達後廿日內向本院提出上訴狀
中　　華　　民　　國　　94　　年　　1 　　月　　13　　日
                            書記官  楊勝欽
附表
┌──┬───────────────┬────┬──┬──────┐
│編號│地                          號│ 面  積 │地目│鑑定價值    │
│    │                              │（平方  │    │（新台幣    │
│    │                              │  公尺）│    │  ，元）    │
├──┼───────────────┼────┼──┼──────┤
│1   │台北縣石碇鄉○○○段十股寮小段│330     │旱  │128,700     │
│    │25-1號                        │        │    │            │
├──┼───────────────┼────┼──┼──────┤
│2   │台北縣石碇鄉○○○段十股寮小段│3195    │林  │1,246,050   │
│    │158 號                        │        │    │            │
├──┼───────────────┼────┼──┼──────┤
│3   │台北縣石碇鄉○○○段十股寮小段│398     │建  │3,611,850   │
│    │24號                          │        │    │            │
├──┼───────────────┼────┼──┼──────┤
│4   │台北縣石碇鄉○○○段十股寮小段│370     │林  │144,300     │
│    │143 號                        │        │    │            │
├──┼───────────────┼────┼──┼──────┤
│5   │台北縣石碇鄉○○○段十股寮小段│1429    │林  │571,600     │
│    │143-2號                       │        │    │            │
├──┼───────────────┼────┼──┼──────┤
│6   │台北縣石碇鄉○○○段十股寮小段│2216    │林  │864,240     │
│    │144 號                        │        │    │            │
├──┼───────────────┼────┼──┼──────┤
│7   │台北縣石碇鄉○○○段十股寮小段│4237    │林  │1,652,430   │
│    │148-1 號                      │        │    │            │
├──┼───────────────┼────┼──┼──────┤
│8   │台北縣石碇鄉○○○段十股寮小段│994     │林  │387,660     │
│    │156 號                        │        │    │            │
├──┼───────────────┼────┼──┼──────┤
│9   │台北縣石碇鄉○○○段十股寮小段│69      │旱  │26,910      │
│    │23-8號                        │        │    │            │
├──┼───────────────┼────┼──┼──────┤
│10  │台北縣石碇鄉○○○段十股寮小段│204     │林  │79,560      │
│    │155號                         │        │    │            │
├──┼───────────────┼────┼──┼──────┤
│11  │台北縣石碇鄉○○○段十股寮小段│543     │林  │211,770     │
│    │158-5 號                      │        │    │            │
├──┼───────────────┼────┼──┼──────┤
│12  │台北縣石碇鄉○○○段十股寮小段│131     │旱  │51,090      │
│    │23-6號                        │        │    │            │
├──┼───────────────┼────┼──┼──────┤
│13  │台北縣石碇鄉○○○段十股寮小段│509     │旱  │198,510     │
│    │23-2號                        │        │    │            │
├──┼───────────────┼────┼──┼──────┤
│14  │台北縣石碇鄉○○○段十股寮小段│3173    │林  │1,237,470   │
│    │154-1 號                      │        │    │            │
├──┼───────────────┼────┼──┼──────┤
│15  │台北縣石碇鄉○○○段十股寮小段│645     │旱  │251,550     │
│    │23-3號                        │        │    │            │
├──┼───────────────┼────┼──┼──────┤
│16  │台北縣石碇鄉○○○段十股寮小段│146     │道  │65,700      │
│    │23-9號                        │        │    │            │
├──┼───────────────┼────┼──┼──────┤
│17  │台北縣石碇鄉○○○段十股寮小段│191     │林  │74,490      │
│    │158-4 號                      │        │    │            │
├──┼───────────────┼────┼──┼──────┤
│18  │台北縣石碇鄉○○○段十股寮小段│1677    │旱  │654,030     │
│    │23-5號                        │        │    │            │
├──┼───────────────┼────┼──┼──────┤
│19  │台北縣石碇鄉○○○段崙尾寮小段│553     │田  │248,850     │
│    │58號                          │        │    │            │
├──┼───────────────┼────┼──┼──────┤
│20  │台北縣石碇鄉○○○段崙尾寮小段│1033    │田  │464,850     │
│    │60號                          │        │    │            │
├──┼───────────────┼────┼──┼──────┤
│21  │台北縣石碇鄉○○○段十股寮小段│160     │道  │62,400      │
│    │143-1號                       │        │    │            │
└──┴───────────────┴────┴──┴──────┘
